最高法院民事判決　　　　　　　　　　111年度台上字第517號
上　訴　人　林明翰
訴訟代理人　蘇清恭律師
被 上訴 人　大台南餐飲業職業工會

法定代理人　黃財榮
訴訟代理人　張文嘉律師
上列當事人間請求侵權行為損害賠償事件，上訴人對於中華民國
110年10月26日臺灣高等法院臺南分院第二審更審判決（108年度
重上更一字第18號），提起上訴，本院判決如下：
    主  文
原判決關於駁回上訴人就命其連帶給付新臺幣九百二十七萬八千
一百七十二元本息之上訴及該訴訟費用部分廢棄，發回臺灣高等
法院臺南分院。
其他上訴駁回。
第三審訴訟費用關於駁回其他上訴部分，由上訴人負擔。
    理  由
一、被上訴人之法定代理人已變更為黃財榮，有臺南市勞工團體
    職員當選證明書可稽，其具狀聲明承受訴訟，核無不合。
二、被上訴人主張：上訴人為伊之常務理事，第一審共同被告張
    淑貞為伊會計。伊工會會員係將勞保費、健保費、常年會費
    、互助金存入伊臺南市○○區0000000000000000號帳戶（
    下稱○○農會帳戶）、中華郵政股份有限公司○○郵局0000
    0000號帳戶（下合稱系爭帳戶），伊再依用途提領至伊各項
    專款專用帳戶內。因系爭帳戶提款僅需上訴人個人章，其乃
    將印章交張淑貞管領，並指示張淑貞自民國89年間起至95年
    6月30日止，自系爭帳戶陸續取款共新臺幣（下同）927萬8,
    172元；另自95年7月1日起至100年6月13日前某日止，陸續
    取款共765萬4,492元，合計領取1,693萬2,664元（下稱共同
    侵占款），得款後侵占入己。張淑貞另自92年至94年間盜領
    伊新營農會帳戶計1,000萬元，為避免被發現，將第一審判
    決附表（下稱附表）所示之定存單解約，得款1,000萬元（
    下稱定存單解約款）存入該帳戶以掩飾犯行，嗣上訴人發現
    ，要求張淑貞償還，張淑貞於96年初交付上訴人300萬元（
    下稱單獨侵占款），已生清償之效力，詎上訴人將之侵占入
    己。爰依侵權行為之法律關係，求為命上訴人與張淑貞連帶
    給付共同侵占款、另給付單獨侵占款，及均加計自起訴狀繕
    本送達翌日起算法定遲延利息之判決。
三、上訴人則以：伊之前並不知系爭帳戶存在，係張淑貞盜刻印
    章，伊並未侵占，且伊於張淑貞提領款項之部分日期出國，
    不可能共同侵占。又張淑貞係將被上訴人共700 萬元之定存
    解約挪用，並非挪用1,000萬元後償還300萬元，張淑貞亦未
    能說明籌措300 萬元之資金來源，復無伊簽收之證明，不足
    認定伊侵占300 萬元。另被上訴人之侵權行為損害賠償請求
    權，已罹於時效等語，資為抗辯。
四、原審維持第一審所為命上訴人如數給付之判決，駁回其上訴
    。理由如下：
  ㈠共同侵占款部分：
  1.上訴人自83年起至103年4月26日間，除於91 年2月20日至94
    年3月26 日擔任被上訴人常務監事外，接續擔任被上訴人更
    名前常務理事及更名後理事長。依證人即被上訴人會計向慈
    妃證述、張淑貞於第一審、被訴業務侵占等案件（下稱系爭
    刑案）偵查中之陳述及向慈妃製作之「已收未入工會專戶電
    腦代號明細」、會員名冊及系爭帳戶交易明細，並審酌因上
    訴人故意將被上訴人依法留存之相關收入支出之會計簿冊資
    料銷毀，致使被上訴人就其實際遭侵占之系爭帳戶金額無法
    具體證明，惟該金額係上訴人指示向慈妃及工讀生核對查證
    所得，上訴人、張淑貞（下稱上訴人2 人）於系爭刑案審理
    中均曾同意以1,693萬2,664元為系爭帳戶遭侵占之總金額等
    情，堪認張淑貞受上訴人之指示，自89年某日起至95年6 月
    30日止，持「林明翰」印鑑章於取款憑條上蓋印，自系爭帳
    戶陸續取款共計927萬8,172元；另自95年7月1日起至100 年
    6月13日止，自系爭帳戶陸續取款共計765萬4,492 元，總計
    1,693萬2,664元侵占入己。
  2.系爭刑案第一審判決認定上訴人2人侵占金額為1,693萬2,66
    4 元，被上訴人提起本件附帶民事訴訟，即屬合法，不因系
    爭刑案第二審判決僅就檢察官起訴範圍即上訴人2人100 年4
    月至6月間所侵占之金額552萬3,483 元予以論罪而影響。系
    爭帳戶於88年間之開戶係上訴人親為，非張淑貞盜刻上訴人
    印章，而上訴人擔任被上訴人常務理事多年，對工會帳戶運
    用有相當瞭解，早於90年前後即多次知悉張淑貞侵占被上訴
    人公款，猶繼續僱請張淑貞擔任會計，並由張淑貞持有系爭
    帳戶存摺及其個人印章，2 人間顯有相當程度之利害與共關
    係；參酌張淑貞自89年間起至100年6月13日止，陸續提領系
    爭帳戶款項次數遠逾600 餘次，金額亦高，難謂上訴人不知
    情；上訴人另於擔任工會常務理事期間私設帳戶，以工會存
    款投資理財、侵占補助款、代墊款及勞健保補助費，張淑貞
    亦知之甚詳並為部分幫助行為；上訴人配偶於張淑貞離職當
    日傳簡訊提及要將所有事實說出後，數日內傳6 通簡訊安撫
    、慰留；上訴人復於100 年2、3月間獨厚張淑貞為其加薪等
    情，堪認上訴人係與張淑貞共同侵占系爭帳戶款項。張淑貞
    事後翻異前詞，稱係因上訴人堅持提出刑事告訴始拖上訴人
    下水云云，並不足採，亦不因被上訴人會員於100 年間改依
    自動扣繳至專款專戶繳納費用而影響上開侵占行為之認定。
    上訴人提供系爭帳戶、印章為被上訴人所受共同侵占款損害
    之共同原因，不因上訴人2 人提款後各自挪用金額多寡及上
    訴人於部分提領時間出國而得免責。
  ㈡單獨侵占款部分：
    張淑貞另於92至94年間盜領被上訴人系爭新營農會帳戶之款
    項約1,000 萬元，為避免被發現，擅自將如附表所示之定存
    單解約並將款項轉入系爭新營農會帳戶。依證人王財源、鄭
    杉洪、郭丙火、張淑貞、郭豐南、向慈妃等人之證述及被上
    訴人101年2月14日第1屆101 年度第1次理事臨時會議紀錄，
    張淑貞已於96 年間將300萬元交付斯時擔任被上訴人常務理
    事之上訴人，以部分清償定存單解約款，應已生清償效力，
    然上訴人並未交付予被上訴人，該300 萬元係屬上訴人個人
    侵占行為，應由其負賠償之責。
  ㈢被上訴人係於收受臺灣臺南地方檢察署102 年7月4日對上訴
    人及張淑貞提起公訴之起訴書後，方得知上訴人共同或單獨
    侵占上開2 項工會款項之事而起算對上訴人之損害賠償請求
    權時效，被上訴人於102 年8月7日提起刑事附帶民事訴訟，
    並未罹於時效。
  ㈣從而，被上訴人依侵權行為之規定，請求上訴人連帶給付共
    同侵占款本息、另給付單獨侵占款本息，自屬正當，應予准
    許。
五、本院之判斷：
  ㈠廢棄發回（即被上訴人請求上訴人連帶給付共同侵占款中之
    之927萬8,172元本息）部分：
  1.因侵權行為所生之損害賠償請求權，自請求權人知有損害及
    賠償義務人時起，2 年間不行使而消滅；自有侵權行為時起
    ，逾10年者亦同，民法第197條第1項定有明文。查原審認定
    上訴人2人共同自89年某日起至95年6月30日止，合計侵占92
    7萬8,172元等，固非無據。惟上訴人於原審迭次援引上開條
    項後段，抗辯被上訴人之損害賠償請求自102 年8月7日往前
    回溯，逾10年之款項已罹於時效等語（原審卷一365、403頁
    、卷四96至97頁）。涉及被上訴人得請求賠償之範圍，自屬
    重要之防禦方法。乃原審就上訴人此項抗辯恝置不論，僅以
    被上訴人知悉侵權行為後2 年內提起本件刑事附帶民事訴訟
    ，未罹於2 年時效，不得為時效抗辯，所為不利於上訴人之
    判斷，即有判決不備理由之違法。本件關於逾10年之侵占款
    若干尚有未明，本院無從自為判決，應由原審再為調查審認
    。
  2.上訴論旨指摘原判決此部分不當，聲明廢棄，非無理由。又
    民法第275 條規定連帶債務人中之一人受確定判決，而其判
    決非基於該債務人之個人關係者，為他債務人之利益亦生效
    力，故債權人以各連帶債務人為共同被告提起給付之訴，被
    告一人提出非基於其個人關係之抗辯有理由者，對於被告各
    人即屬必須合一確定，自應適用民事訴訟法第56條第1 項之
    規定。倘上訴人之時效抗辯有理由，則其第二審上訴效力是
    否及於未上訴第二審之張淑貞？案經發回，宜併注意及之。
  ㈡駁回其他上訴（即被上訴人請求上訴人連帶給付共同侵占款
    中之765萬4,492元本息，及單獨侵占款本息）部分：
    按法院認定當事人所爭執之事實，應依證據，此證據不以直
    接證據為限，如能以間接證據證明間接事實，且綜合諸間接
    事實，得以在符合論理及經驗法則下，推認待證事實為真實
    者，亦無不可。又取捨證據、認定事實屬於事實審法院之職
    權，若其取證、認事並不違背法令及經驗法則、論理法則或
    證據法則，即不許任意指摘其採證或認定不當，以為上訴理
    由。原審本於採證、認事之職權行使，綜合相關事證，並斟
    酌全辯論意旨，以上述理由認定上訴人2人自95 年7月1日起
    至100年6月13日止，共同侵占系爭帳戶款項共765萬4,492元
    ，另上訴人個人侵占張淑貞返還被上訴人定存單解約款之30
    0 萬元，被上訴人自得依侵權行為規定，請求上訴人如數返
    還上開金額本息，且未逾請求權時效，並說明兩造其餘攻擊
    防禦方法毋庸逐一論列，所為上訴人該部分敗訴之判決，經
    核於法並無違誤。另原審先論因上訴人之故意行為，致被上
    訴人就其實際被侵占之系爭帳戶金額無法具體證明；繼論審
    酌共同侵占款金額係接替張淑貞之會計向慈妃依最近一份報
    表調查後作成，應屬最接近之事實，且張淑貞長期處理被上
    訴人之會計帳務，對實際侵占之金額應心知肚明，其於偵查
    審理時乃至民事一審，均對上開金額不爭執，堪佐被上訴人
    此部分主張等語，並無理由矛盾。又原審非如系爭刑案第二
    審判決以100 年4月至同年6月10日提領之全部金額為侵占金
    額，自無庸逐一審認及說明是否有部分款項流入被上訴人之
    專款專用帳戶，而無判決不備理由之情。上訴論旨，指摘原
    判決關此部分不當，聲明廢棄，非有理由。
六、據上論結，本件上訴人之上訴為一部有理由，一部無理由。
    依民事訴訟法第477條第1項、第478條第2項、第481 條、第
    449條第1項、第78條，判決如主文。
中    華    民    國   111    年    6     月    15    日
                      最高法院民事第三庭
                          審判長法官  沈  方  維  
                                法官  鍾  任  賜  
                                法官  張  競  文  
                                法官  方  彬  彬  
                                法官  陳  麗  芬  
本件正本證明與原本無異
                                      書  記  官
中    華    民    國   111    年    6     月    27    日